臺灣臺南地方法院刑事判決
111年度易字第773號
公  訴  人  臺灣臺南地方檢察署檢察官
被      告  蔣元皓



上列被告因毀損案件，經檢察官提起公訴（111年度偵續字第55
號），本院判決如下：
    主  文
蔣元皓犯毀損他人物品罪，處拘役拾伍日，如易科罰金，以新臺
幣壹仟元折算壹日。    
    犯罪事實
一、蔣元皓係臺南市○區○道路00號「美國華府住戶大樓」社區住
    戶，明知其所有坐落臺南市○區○○○段00000○號建物內如附圖
    所示編號A之風管設備（面積1.2平方公尺）係「美國華府住
    戶大樓管理委員會」所設置，非其所有，且蔣元皓對「美國
    華府住戶大樓管理委員會」提起請求排除侵害之民事訴訟，
    獲勝訴判決確定，業於民國109年9月3日向本院民事執行處
    聲請強制執行，亦知悉應由法院依強制執行程序拆除上開風
    管設備，尚非能以自力救濟方式逕行破壞之。詎蔣元皓未待
    法院履勘執行拆除，即基於毀損之犯意，於109年10月29日8
    時30分至13時許止，僱用不知情之工人，逕自拆除上開風管
    設備，致損壞不堪用，足生損害於「美國華府住戶大樓管理
    委員會」。
二、案經「美國華府住戶大樓管理委員會」（主任委員連麗萍）
    於111年3月17日訴由臺南市政府警察局第一分局移送臺灣臺
    南地方檢察署檢察官偵查起訴。
    理  由
一、證據能力之說明
    本件認定事實所援引之卷內下列證據，提示當事人均同意其
    證據能力（見本院卷第70至73頁），關於傳聞部分，本院審
    酌該等審判外陳述作成當時之過程、內容、功能等情況綜合
    判斷，並無顯不可信、違法不當之情況，認具備合法可信之
    適當性保障；關於非供述證據部分，查無違反法定程序取得
    之情形，且均與起訴待證事實具關連性而無證據價值過低之
    情形，依刑事訴訟法第159條之5規定、同法第158條之4規定
    之反面解釋，皆有證據能力，得作為認定事實之判斷依據。
二、認定犯罪事實所憑之證據及理由
    訊據被告蔣元皓固坦承於上開時間僱工逕自拆除告訴人「美
    國華府住戶大樓管理委員會」所有、設置在其臺南市○區○○○
    段00000○號（門牌號碼臺南市○區○道路00號地下1層）建物
    內之如附圖所示風管設備之事實，惟矢口否認有何毀損犯行
    ，辯稱：我有向法院執行處聲請由債權人即被告自行拆除上
    開風管設備，執行處並未駁回被告之聲請，因氣象報導颱風
    將至，告訴人之風管設備違法設置於被告所有之建物上，下
    雨天漏水造成被告之建物嚴重損害，被告為避免損害擴大，
    才僱工將告訴人違法設置之風管設備拆除，被告於拆除後之
    當日10時25分向法院執行處撤回執行時，書記官方告知法院
    定於109年11月26日14時30分履勘現場，惟該通知係於11月2
    日寄存於德高派出所，被告並未收受該通知，主觀上無毀損
    之犯意。又被告拆除風管設備後，係將之放置於一樓公設區
    域內，該風管設備可以焊接回復原狀，其效用並未喪失，不
    符合毀損罪之構成要件云云。經查：
　㈠按刑法犯罪成立要件之內含區分為「構成要件該當性」、「
    違法性」（以上為不法層次）以及「罪責」（以上為罪責層
    次）等三階段，行為人之行為若已該當於刑法所規定之客觀
    構成要件及主觀構成要件，即推定有違法性之存在，若復無
    客觀阻卻違法事由及主觀阻卻違法事由之存在，行為人之行
    為即具備違法性，而屬不法行為。而所謂「主觀構成要件」
    係指構成要件故意而言，構成要件故意包括「認知」與「意
    欲」兩部分，認知要素係指行為人對於構成犯罪要件之事實
    之認識，意欲要素係指行為人主觀上有使構成犯罪要件之事
    實實現的意思。而刑法第354條毀損罪係規定毀棄、損壞他
    人之物或致令不堪用，足以生損害於公眾或他人者為其犯罪
    構成要件，本件被告既對告訴人提起請求排除侵害之民事訴
    訟，經本院遞以107年度南簡字第77號、108年度簡上字第93
    號判決告訴人應將上開風管設備拆除，並將占用部分返還被
    告確定（見偵卷第149至181頁民事判決），足見被告明知上
    開風管設備並非其所有之物，仍於上開時間，僱工拆除告訴
    人所有如附圖所示之風管設備等情，為被告所自承，核與告
    訴人指訴之情節相符，並有被告僱工拆除之現場照片在卷可
    稽（警卷第21、53至71頁、本院卷第39至49頁），此部分事
    實堪以認定。又上開風管設備拆卸後已成一堆鐵片（見警卷
    第71頁照片），顯已損壞而喪失其原有之功用，被告辯稱：
    未喪失效用云云，實難採信。被告既不否認於行為時主觀上
    清楚知悉如附圖所示之風管設備確為告訴人所有，以及僱工
    拆除該風管設備將產生損壞告訴人之物之結果，顯然被告於
    行為時對於毀損罪之構成要件事實已有清楚之認知，並有使
    構成要件事實實現的意思，故被告之行為業已該當於毀損罪
    之構成要件甚明。
　㈡被告辯稱：法院執行處並未駁回其自行拆除之聲請，因為天
    氣不好，漏水嚴重損害其建物，為避免損害擴大，才自行僱
    工拆除云云，應屬「違法性」有無之問題。惟按法律所容許
    之自救（自助）行為，係指在緊急情況下，出於保全權利之
    行為，故須以不及獲得官署援助，而需當下即時為之，否則
    有難於行使權利或行使有困難為限（最高法院102年度台上
    字第4069號判決意旨參照）。查被告對告訴人提起請求排除
    侵害之民事訴訟，既已獲勝訴判決確定，並於109年9月3日
    向本院民事執行處聲請強制執行，顯知悉應由法院依強制執
    行程序拆除上開風管設備，尚非能以自力救濟方式逕行破壞
    之，其雖有向執行法院提出自行拆除之聲請，但未獲執行法
    院同意或准許，此經本院調閱109年度司執字第84124號執行
    卷查核無誤，縱認颱風將至，被告亦應提出相關資料，聲請
    執行法院儘速定期拆除，不容其任意行事。況且，本院當庭
    上網查詢臺南市109年10月份氣象觀測資料，臺南市該月份
    只有10月22日、23日各降水0.5mm，其餘日期之降水量均為0
    （見本院卷第72、103頁），並無被告所稱連日下兩，漏水
    嚴重損害建物，須及時為自救行為（排除侵害）之情事存在
    ，至被告提出之漏水錄影檔之拍攝日期為案發前1年多之108
    年8月12日（見本院卷第71至72、101頁），並無法為被告有
    利之證明。是被告當時並無立即拆除告訴人所有如附圖所示
    風管設備之急迫性，實難認已達避免「緊急」危難之程度，
    及「非於其時為之，則請求權不得實行或其實行顯有困難」
    之情事，當無刑法第24條第1項緊急避難行為、民法第151條
    自助行為之適用餘地。故被告不因取得排除侵害之確定判決
    即得阻卻擅自毀損告訴人之物之違法性。
　㈢綜上所述，被告主觀上確有毀損他人之物之犯意，客觀上亦
    有毀損他人之物之行為，已該當於毀損罪之構成要件，復無
    任何阻卻違法事由之存在，則本件事證明確，被告上開犯行
    ，洵堪認定，應依法論科。
三、論罪科刑　
    核被告所為，係犯刑法第354條之毀損他人物品罪。又被告
    利用不知情之工人，損壞告訴人物品，為間接正犯。爰以行
    為人之責任為基礎，審酌被告為急於實現、確保自身權利而
    為本件犯行，其犯罪之動機、目的尚屬單純，惟其不思循正
    當法律程序途徑維護自身權利，擅自毀損他人之物，其不尊
    重法治精神，仍應非難，兼衡其犯罪之手段、所生危害、未
    見悔意之犯罪後態度、無前科之素行、陳明之智識程度與家
    庭生活、經濟狀況（見本院卷第80頁）等一切情狀，量處如
    主文所示之刑，並諭知易科罰金之折算標準。
四、適用之法律
    刑事訴訟法第299條第1項前段，刑法第354條、第41條第1項
    前段，刑法施行法第1條之1第1項。
本案經檢察官郭俊男提起公訴，檢察官謝欣如到庭執行職務。
中　　華　　民　　國　　111 　年　　8 　　月　　25　　日
　　　　　　　　　刑事第五庭    法　官　林欣玲
以上正本證明與原本無異。
如不服本判決應於收受本判決後20日內向本院提出上訴書狀，並
應敘述具體理由。其未敘述上訴理由者，應於上訴期間屆滿後20
日內向本院補提理由書狀（均須按他造當事人之人數附繕本）「
切勿逕送上級法院」。 
　　　　　　　　　　　　　　　　書記官　黃瓊蘭
中　　華　　民　　國　　111 　年　　8 　　月　　29　　日
附錄本案論罪科刑法條：
中華民國刑法第354條
毀棄、損壞前二條以外之他人之物或致令不堪用，足以生損害於
公眾或他人者，處2年以下有期徒刑、拘役或1萬5千元以下罰金
。